【裁判字號】    98,抗,151
【裁判日期】    980123
【裁判案由】    聲明異議
【裁判全文】
臺灣高等法院民事裁定                   98年度抗字第151號
抗  告  人  甲○○
相  對  人  乙○○
上列抗告人因與相對人間支付命令聲明異議事件，對於中華民國
97年11月28日臺灣宜蘭地方法院97年度事聲字第2號所為裁定提
起抗告，本院裁定如下：
    主  文
原裁定廢棄。
    理  由
一、本件抗告人抗告意旨略以：抗告人實際已變更住所至宜蘭縣
    三星鄉○○路○段372號，早已未居住於戶籍地（宜蘭縣羅東
    鎮○○街150巷31號），原法院逕對抗告人之戶籍地址以寄
    存送達方式送達，致抗告人未能收得該支付命令，直至遭受
    強制執行時才知悉上情；抗告人現在之住所與相對人相距不
    遠，抗告人並於住所店面開設萬佳鄉早餐店，相對人知之甚
    詳，但相對人於支付命令聲請狀內曾寫及抗告人之現在住所
    ，但又將之劃掉，改寫一個錯誤之住址，使原法院無法送達
    後，再逕向現已無人居住之抗告人戶籍地址送達，原裁定卻
    認前開送達為合法，實有不當，請將原裁定廢棄等語。
二、按民事訴訟法第138條所規定之寄存送達，限於不能依同法
    第136條及第137條規定行送達者，始得為之，設其送達之處
    所，雖原為應受送達人之住居所、事務所或營業所而實際上
    已變更者，該原住居所、事務所或營業所，即非應為送達之
    處所，自不得於該原處所為寄存送達（最高法院64年度台抗
    字第481號判例意旨參照）；又依一定之事實，足認以久住
    之意思，住於一定之區域者，即為設定其住所於該地，為民
    法第20條所明定，是我國民法關於住所之設定，兼採主觀主
    義及客觀主義之精神，必須主觀上有久住一定區域之意思，
    客觀上有住於一定區域之事實，該一定之區域始為住所，故
    住所並不以登記為要件。又戶籍法為戶籍登記之行政管理規
    定，戶籍地址乃係依戶籍法所為登記之事項，戶籍地址並非
    為認定住所之唯一標準（最高法院93年度台抗字第393號判
    決意旨參照）。
三、經查：
    (一)本件相對人於民國（下同）96年7月18日聲請對抗告人核
      發支付命令，於聲請狀內原記載債務人即抗告人之送達處
      所有二，一者為「萬佳鄉早餐店」宜蘭縣三星鄉○○路○
      段376號；另一者標明「舊址」宜蘭縣三星鄉○○村○○
      路116-9號，但嗣後將前者劃掉，僅留存後者，有相對人
      之支付命令聲請狀1份在卷可按（見原法院96年度促字第
      7007號支付命令影印卷－下稱原法院支付命令卷第3頁）
      ，故相對人確有抗告人所述將可送達於抗告人之住址刪去
      之情形。
    (二)原法院准相對人之聲請核發支付命令後，依相對人標明「
      舊址」之宜蘭縣三星鄉○○村○○路116-9號送達結果，
      因查無此址而被退回，有遭退回之公文封1個附卷可稽（
      見原法院支付命令卷第14頁）。經原法院非訟處理中心通
      知相對人補陳抗告人之戶籍謄本後，原法院於96年8月28
      日將支付命令寄存送達於抗告人戶籍地「宜蘭縣羅東鎮○
      ○街150巷31號」之受轄警局即宜蘭縣政府警察局羅東分
      局成功派出所，有送達證書1份存卷可按（見原法院支付
      命令卷第19頁），故原法院確係以寄存送達為本件之送達
      方式。
    (三)依相對人提出之抗告人戶籍謄本觀之（見原法院支付命令
      卷第18頁），抗告人從未設籍於相對人在支付命令聲請狀
      記載之宜蘭縣三星鄉○○村○○路116-9號。又抗告人主
      張其於宜蘭縣三星鄉○○路○段372號店面開設萬佳鄉早餐
      店，且相對人於其相距不遠乙節，亦據抗告人提出早餐店
      之照片2張、相對人住處之照片2張、位置圖1份為證（見
      原審卷第14頁至第16頁）。故抗告人主張相對人於支付命
      令聲請狀上記載抗告人送達處所為「舊址」宜蘭縣三星鄉
      ○○村○○路116-9號，係屬錯誤，以及相對人確實知悉
      抗告人現在之住所與其相距不遠，但並未將該等住址記載
      於支付命令聲請狀等情，似屬非虛。
    (四)綜上所述，因戶籍地址乃係依戶籍法所為登記之事項，戶
      籍地址並非為認定住所之唯一標準；且縱然原為應受送達
      人之住居所，然實際上已變更者，該原住居所即非應為送
      達之處所，自不得於該原處所為寄存送達。故本件抗告人
      究係居住於戶籍地或其現在開設早餐店之處所，涉及本件
      支付命令合法送達與否及送達時間，實有進一步調查之必
      要，原法院未審酌此情，遽以支付命令業於96年8月28日
      寄存送達抗告人，抗告人迄97年3月28日才提出異議，已
      逾法定期間為由，裁定駁回抗告人之異議，尚有未洽。抗
      告意旨指摘原裁定不當，聲明廢棄，為有理由，爰予廢棄
      發回原法院更為妥適之處理。
四、據上論結，本件抗告為有理由，依民事訴訟法第492條，裁
    定如主文。
中    華    民    國    98    年    1     月    23    日
                    民事第十四庭
                        審判長法  官  張  蘭
                              法  官  鄭純惠
                              法  官  邱瑞祥
正本係照原本作成。
不得再抗告。
中    華    民    國    98    年    2     月    3     日
                              書記官  明祖星


司法院資訊處製作；財團法人民間司法改革基金會備份。
